臺灣臺中地方法院刑事判決　　　　　　　　　　　　　九十年度易字第三七八六號
　　公　訴　人　臺灣臺中地方法院檢察署檢察官
　　被　　　告　甲○○
　　輔　佐　人　戊○○
　　即被告配偶
　　選任辯護人　王文聖
右列被告因贓物案件，經檢察官提起公訴（九十年度偵字第一四六六八號），本院判
決如左：
    主  文
甲○○無罪。
    理  由
一、公訴意旨略以：被告甲○○明知於不詳時間、地點，由不詳姓名之人所交付之水
    滴型鑽石一顆，係屬來源不明之贓物（該鑽石係案外人丁○○交由告訴人丙○○
    加工，而於民國八十七年三月間，在臺中市○○路四七巷三弄八號告訴人之鑽石
    加工廠內所失竊），仍予收受之。嗣於九十年六月十二日下午四時許，被告持前
    開鑽石前往告訴人之鑽石加工廠，欲請告訴人製作成項鍊墜子時，為告訴人發現
    係其所失竊之鑽石，乃報警處理，因認被告涉有刑法第三百四十九條第一項之收
    受贓物罪嫌。
二、公訴意旨認被告甲○○涉犯刑法第三百四十九條第一項之收受贓物罪嫌，係以前
    開水滴型鑽石確係告訴人丙○○於八十七年三月間，在臺中市○○路四七巷三弄
    八號之鑽石加工廠內所失竊乙情，業據告訴人於警詢及偵查中指訴明確，並有贓
    物領據一紙附卷可稽，核與丁○○於警詢時當場指認前開鑽石確實是其於八十七
    年三月間委託告訴人加工之鑽石乙情相符，有其警詢筆錄在卷足憑。前開鑽石經
    與丁○○提供之原廠證明書比對結果，確為該原廠證明書所記載之鑽石，復有國
    際珠寶鑑定中心之寶石鑑定書附卷可稽，堪認被告交由告訴人加工之鑽石，確為
    告訴人所失竊之鑽石無訛。衡諸一般鑽石交易常情，市面上流通之鑽石極易造假
    ，通常買受人會選擇信譽較佳之珠寶商店交易，更須有鑽石之鑑定報告書或保證
    書以做為日後憑證。再依一般流通於市面上之鑽石以觀，水滴型鑽石確屬稀少，
    被告年過五十，又如被告與告訴人所陳述，被告之前常帶金飾珠寶到告訴人之鑽
    石加工廠加工，對珠寶、鑽石當有比一般人較高之常識，豈有不謹慎保管鑽石保
證書而遺失之理？況被告供稱係自證人庚○○處取得前開鑽石，經檢察官訊問證
    人庚○○，其亦堅決否認曾將前開鑽石與保證書交與被告，是被告於偵查中所辯
    之詞，顯係事後推諉之詞，不足採信。被告於對該來源不明且價值不貲之鑽石，
    當有贓物之認識，竟仍收受之，顯涉有刑法第三百四十九條第一項之收受贓物罪
    嫌為其論據。訊據被告堅詞否認涉有收受贓物罪嫌，辯稱：庚○○積欠其債務共
    新臺幣（下同）三百多萬元，八十九年十一月間，其至臺中市○○○路七五八號
    二十樓找庚○○，庚○○要其先在外面等候，待於無人之際，庚○○即交付一顆
    鑽石要抵債五十萬元，其將價格殺價至三十五萬元後，即以之前庚○○所簽發之
    同額支票互為抵銷，庚○○則當場將前開支票撕毀，庭呈之保證書即為當時庚○○所提供之保證書，其並不知前開鑽石之來源為何。其將鑽石交與告訴人加工，
    告訴人有簽寫一紙便條紙，其上載明鑽石重量為二．二五克拉，與告訴人自述遺
    失之鑽石為二．一五克拉，明顯並非同一顆鑽石等語。被告之輔佐人則陳述稱：
    告訴人係預謀策劃詐騙被告，被告係於九十年六月一日交付鑽石給告訴人加工，
    告訴人於同年月十二日準備相關人員及錄音帶，欲利用報警處理之機會，逼迫被
    告承認行竊，並以三十萬元達成和解等語。被告之選任辯護人則辯護稱：（一）
    被告自庚○○處取得之鑽石重量為二．二五克拉，九十年六月一日至告訴人處請
    其代為加工時，告訴人亦有親自書寫「１／６（即六月一日）、２．２５（即二
    ．二五克拉）、１粒（即一顆鑽石）」等文字載明於便條紙，以為憑交鑽石之用
    （其上「３０００元」係被告所書立，該三千元係加工款項，而告訴人指訴其於
    八十七年三月間，在其加工廠所遺失之水滴型鑽石重量為二．一五克拉，且卷附
    之原廠保證書及寶石鑑定書均註明重量為二．一五克拉，足見被告交付告訴人之
    鑽石與告訴人前所遺失之鑽石並非同一顆鑽石。告訴人陳稱其從事鑽石加工極為
    謹慎，收到客人交付之鑽石，會先稱重量等語，且並不否認卷附之便條紙即為其
    交與被告之便條紙，雖其陳稱於便條紙上有書寫２１５沒有點小數點、日期、一
    粒等語。然該便條紙所載「２．２５」，依肉眼觀察即知明顯並無遭塗改之痕跡
    ，是告訴人斷無可能將被告交付加工之水滴型鑽石重量，記載與實際鑽石重量不
    符之理。又告訴人嗣又改稱其於便條紙上書寫１／６、１粒，然忘記有無書寫重
    量等語，前後陳述迥異，顯有隱情，本諸合理懷疑，亦足認被告交付告訴人之鑽
    石與告訴人前所遺失之鑽石並非同一顆鑽石。（二）告訴人既陳稱其於八十七年
    三月間，在臺中市○○路四七巷三弄八號鑽石加工廠失竊之鑽石三顆，係丁○○
    委託加工的，因同地點有許多高價值之鑽石、寶石，若係外賊入侵不會只竊取前
    開三顆鑽石，故應係認識之人於前開地點，利用其不注意之際所行竊等語，則以
    竊賊之範圍既係熟識之人，並非漫無範圍，何以告訴人會自認尋回鑽石之希望渺
    茫而未向警方報案。又告訴人與丁○○間就鑽石失竊之賠償事宜，並未書立任何
    文件，亦未就賠償金額有過爭執，而係口頭承諾賠償丁○○八十萬元，且待告訴
    人有資力時再為清償，嗣後則陸續給付現金以為賠償，殊難令人想像。是丁○○
    交付被告加工之二．一五克拉水滴型鑽石，自始並未失竊，故告訴人以其保有之
    二．一五克拉水滴型鑽石送國際珠寶鑑定中心鑑定結果，自與該二．一五克拉保
    證書所載之大小、深度、比例及內含物相符。（三）法務部調查局測謊報告書雖
    就被告「沒有塗改系爭收據及系爭鑽石是庚○○為抵償債務而交付」等情，載明
    經測試呈情緒波動反應，研判有說謊。然測謊之鑑驗結果，有時因受測人之生理
    、心理因素而受影響，固可為審判之參考，但非為判斷之唯一及絕對之依據，鑑
    驗結果是否可採，應由法院斟酌取捨。前開便條紙，其上１／６、２．２５、１
    粒等字體，明顯出於同一人字跡，並未遭塗改之痕跡，乃前開測謊報告書竟研判
    被告對於「沒有塗改系爭收據」乙節呈說謊反應，是該測謊鑑定之正確性殊值懷
    疑。（四）被告交與告訴人之鑽石重量本為二．二五克拉，此有事後尋獲之保證
    書為證，且告訴人出具之便條紙亦載明為「２．２５」，足認被告交與告訴人加
    工之水滴型鑽石，與告訴人自述遺失之水滴型鑽石，並非同一顆。且物證之證明
    力本較人證及測謊鑑定之證明力為強，而被告復無自證無罪之義務，本案既無積
    極證據證明被告涉有贓物或竊盜犯行，請諭知被告無罪之判決等語。
三、按犯罪事實應依證據認定之，無證據不得推定其犯罪事實；不能證明被告犯罪或
    其行為不罰者，應諭知無罪之判決。刑事訴訟法第一百五十四條、第三百零一條
    第一項定有明文。次按刑法上之贓物，乃指侵害財產法益犯罪所得之財物而言，
    必須先有他人犯財產上之罪，而後始有收受、搬運、寄藏、故買、牙保贓物行為
    之可言。經查：
（一）被告甲○○交與告訴人丙○○加工之水滴型鑽石，並非自證人庚○○處所取得
      ：
      １被告於警詢時陳稱：庚○○積欠伊三百多萬元債務，於八十九年十一月間，
        在臺中市○○○路交給伊一顆水滴型鑽石，以抵償三十五萬元之債務，庚○○並未說明鑽石來源，伊並未行竊鑽石，亦不知該鑽石為贓物等語；次於檢
        察官初訊時陳稱：庚○○積欠伊三百多萬元債務，八十九年十、十一月間，
        庚○○在其位於臺中市○○○路的辦公室被伊撞見，乃交付一顆鑽石供伊抵
        債，當時並無任何人看見，庚○○亦未給伊保證書等語；又於檢察官複訊時
        陳稱：鑽石係於八十九年九月二十五日，在臺中市○○○路，以三十五萬元
        向庚○○所購買，以庚○○積欠之三百多萬元債務來抵償，當時僅有伊與庚○○在場，庚○○有提供保證書，現已丟掉了，取得鑽石後，伊放到銀行保
        險箱，之後到今年六月初，告訴人及其先生拿去鑑定，並請他們製作一個鍊
        子等語；復於本院九十一年一月二十三日審理時陳稱：庚○○積欠伊三百多
        萬元債務，伊於八十九年十一月間，在臺中市○○○路七五八號二十樓找到
        庚○○，庚○○要伊在外面等，等到都沒有人的時候，庚○○就拿一顆鑽石
        要抵五十萬元，伊殺價至三十五萬元，就以庚○○之前簽發之三十五萬元支
        票作為抵銷，庚○○當場把支票撕掉，當時庚○○有提供保證書，後來保證
        書遺失了，伊認定鑽石有三十五萬元之價格，如果市價超過，那是庚○○願
        意抵帳，如果市價太低，伊還會找庚○○等語。再於本院九十一年二月二十
        二日審理時陳稱：庚○○係於八十九年九月底、十月初交付鑽石，當時我進
        去的時候，庚○○老闆乙○○有進來，乙○○坐了將近五分鐘就走了，並沒
        有居間協調等語。觀諸被告就庚○○交付鑽石之時間、是否有人在場、有無
        交付保證書等情，前後供陳迥異，足以啟人疑竇。
      ２被告自陳以庚○○之前簽發之三十五萬元支票互抵鑽石之價金，然依被告提
        出之庚○○借款明細表觀之，庚○○交付被告作為債權憑證之未兌現票據內
        ，並無票面金額為三十五萬元之支票，是被告前開所述，與事實並不相符。
        又被告既自行認定鑽石有三十五萬元之價格，且表示如市價超過，那是庚○○願意抵帳，如果市價太低，伊還會找庚○○等語，則就該鑽格市價為何，
        衡情當於收受鑽石後，速尋有能力鑑定之人士，以鑑定鑽石之真偽及市價。
        然被告卻自陳於收受鑽石後即置於銀行保險箱內，迄至隔年六月初始交與告
        訴人鑑定並製作鍊子（詳偵查卷第四六頁），顯與常情有違。又被告既尚未
        經鑑定鑽石真偽及價值，何以竟即交還三十五萬元支票，並任由庚○○當場
        將作為債權重要憑證之支票撕毀，殊難想像其作法之草率。
      ３被告自陳其將鑽石交與告訴人時，並不知鑽石的重量（詳本院九十一年一月
        二十三日審判筆錄）。然被告既已改稱其自庚○○處取得鑽石時，庚○○有
        交付保證書，則以鑽石重量攸關鑽石價格甚鉅，而保證書上必然記載鑽石重
        量，被告既非初次購買鑽石、珠寶之人，焉有對鑽石重量毫不知情之理。且
        其既自認該鑽石有三十五萬元之價格，則其自然對該鑽石之重量、尺寸、色
        澤、切割形式及有無瑕疵等狀況，有相當之認識，何以其對最基本的重量條
        件，竟全然不知情，如此何以衡量鑽石之價格。是被告是否確自庚○○處取
        得前開鑽石？庚○○有無交付鑽石保證書？均不無疑義。
      ４被告嗣雖提出鑽石保證書，證明為庚○○交付之鑽石保證書。然經本院請證
        人即經臺灣省寶石協會認證之國際珠寶鑑定中心負責人己○○當庭鑑定，證
        人己○○證稱：正式的鑽石保證書有鑑定公司的地址及鑑定者之背景資料。
        被告提出之鑽石保證書並不是真正的保證書，因為該保證書中間的「ＣＯＮ
        ＳＵＬ  ＴＡＮＴ」實際上為英文字「ＣＯＮＳＵＬＴＡＮＴ」（譯為諮詢
        、顧問），保證書卻將其分開為二個字，為明顯之錯誤。而且該保證書並沒
        有鑑定者的資料，署名部分也沒有任何機關的名稱，有關尺寸記載部分鑽石
        深度百分之六十是由鑽石厚度除以鑽石寬度所得出之百分比，保證書記載之
        鑽石厚度為三．五二ＭＭ、寬度為五．八五ＭＭ，除出來得值並不是百分之
        六十，保證書上面所載「ＦＥＡＴＨＥＲ  ＩＮＤＥＮＴＥＤ  ＮＡＴＵＲ
        ＡＬ」是指瑕疵，惟在保證書上面的圖形並沒有標示出來，故該保證書是典
        型的假保證書等語。足證被告提出之鑽石保證書與前開鑽石並無任何關連，
        甚至為虛偽不實之保證書，且被告初稱庚○○並未交付保證書，嗣又改稱有
        交付保證書，但已經遺失，最後卻又提出前開虛偽不實之保證書，著實令人
        生疑。
  ５質諸證人庚○○於本院審理時結證稱其雖與被告有債權債務關係，並坦承簽
        具前開借款明細表交與被告收執，然堅稱並未交付被告任何鑽石以抵償債務
        等語，並提出臺灣臺中地方法院檢察署九十年度偵字第一七九三七號庚○○
        詐欺案件（被告為該案件告訴人）開庭前偵查庭外之談話錄音帶及譯文為證
        。經本院當庭播放前開談話錄音帶，被告坦承錄音內容為其聲音及談話，而
        前開錄音帶內容確與譯文記載內容相符，亦據本院當庭勘驗屬實。觀諸被告
        與庚○○談話內容，被告有「你聽我講，你現在就說保證書不見了，我拿去
        給他檢查，那時東西是我拿去的，阿這樣下來，他也有寫單子給我，你聽懂
        嗎？」；「（我那知道他要怎樣問我？）你就說有啊！你有拿一個，我跟你
        買一個，這樣就好了，阿咱們現在這樣才能從那邊拿回來，那你條錢就不用
        還了，就這樣抵過到那邊去，這樣你聽懂我的意思嗎？」等談話內容，有前
        開談話錄音譯文在卷足憑。另本院函請法務部調查局就前開鑽石是否由庚○○交由被告抵償債務乙節，對被告及證人庚○○為測謊鑑定，被告就「系爭
        鑽石是庚○○為抵償債務而交給渠的」問題，經測試呈情緒波動反應，研判
        有說謊；證人庚○○就「渠沒有將系爭鑽石交給甲○○」；「渠沒有以系爭
        鑽石抵償積欠甲○○之債務」問題，經測試均無情緒波動反應，研判未說謊
        等情，有該局九十一年九月十七日調科參字第Ｚ0000000000號測
        謊報告書在卷足憑。綜合前開說明，足認前開鑽石確實並非被告自庚○○處
        所取得，被告甚至以抵銷債務為誘因，要求庚○○配合其圓謊，至為明顯。
（二）前開水滴型鑽石應為被告甲○○於八十七年三月間，在臺中市○○路四七巷三
      弄八號告訴人丙○○之鑽石加工廠內所行竊：
      １前開水滴型鑽石經送國際珠寶鑑定中心鑑定結果，該鑽石切割形式為ＰＥＡ
        Ｒ  ＭＩＸＥＤ  ＣＵＴ，尺寸為十二．Ｏ二乘六．九四乘四．四六ＭＭ，
        重量為二．一五克拉，為ＶＳ１／Ｇ等級之天然鑽石與告訴人提出之ＧＩＡ
        ＧＥＭ  ＴＲＡＤＥ  ＬＡＢＯＲＡＴＯＲＹ（美國寶石學院）出具之鑽石
        保證書所記載為同一顆鑽石，有該中心出具之寶石鑑定書及九十一年一月十
        日函文附卷可稽。證人己○○於本院審理時亦結證稱：鑽石保證書記載之鑽
        石與前開送鑑鑽石，無論外形（包含大小、深度、比例）及內含物、內部結
        構，經鑑定結果認為完全相同。而同樣屬於ＶＳ１等級的寶石，其瑕疵存在
        的狀況不會相同，如同兩個人都有兩顆痣，同列為ＶＳ１等級，但兩個人兩
        顆痣所在的位置不會相同，故同屬ＶＳ１等級的鑽石，其內含物的狀況及外
        形完全相同者，絕對不可能，且鑽石內部的瑕疵，更不可能完全相同等語。
        足認前開水滴型鑽石確為鑽石保證書所記載之鑽石。
      ２前開水滴型鑽石係丁○○於八十七年間交給告訴人及夫婿何永鈞加工之三顆
        鑽石其中一顆，卻於同年三月間在告訴人之鑽石加工廠內所失竊，何永鈞事
        後陸陸續續以現金賠償共八十萬元等情，業據證人丁○○於本院審理時結證
        明確，核與告訴人陳述情節相符。雖被告方面質疑告訴人於失竊當時並未報
        警處理，且與丁○○間就鑽石失竊之賠償事宜，並未書立任何文件，亦未就
        賠償金額有過爭執，而係口頭承諾賠償丁○○八十萬元等情，殊難令人想像
        ，因而指稱丁○○交付被告加工之二．一五克拉水滴型鑽石，自始並未失竊
        。惟竊盜罪雖屬公訴案件，然竊案失主是否報警處理，卻本為失主所自行決
定，非謂失主未經報警處理即表示實際並無失竊財物。又民事問題之解決，
        本即求諸於雙方之自由意願，告訴人與丁○○間，就鑽石失竊後之賠償事宜
        ，本即建構於雙方彼此關係、交情或理性程度，再透過雙方之自由意願而達
        成民事和解，非謂未經激烈之對立及衝突過程，且簽具和解書面，即表示渠
        等係虛構鑽石失竊及民事和解事實。是被告方面之質疑，純屬臆測想像而無
        任何證據足以佐證。
      ３雖被告提出告訴人簽具載有「１／６、一粒、二．二五」之便條紙，證明被
        告交與告訴人加工之水滴型鑽石為二．二五克拉，與告訴人送請國際珠寶鑑
        定中心鑑定之水滴型鑽石為二．一五克拉，本非同一顆鑽石，而認定告訴人
        係虛構水滴型鑽石失竊之事實。而告訴人承認有交與被告扣案之便條紙，於
        本院審理時初陳稱：「我們這行很謹慎，收到鑽石會先稱重量，當時甲○○
        並不知道鑽石的重量，我們當場稱給她看，當時我開的便條紙上面有寫２１
        ５沒有點小數點、日期、一粒」等語；嗣又改稱：「一粒及六月一日是我寫
        的，重量及三千元不是我寫的。重量我忘記有沒有寫。」等語。就被告交與
        其加工之水滴型鑽石究為二．一五克拉或二．二五克拉，非無疑義。然被告
        於九十年六月十二日前往告訴人之鑽石加工廠欲取回鑽石之際，告訴人有將
        渠等之談話內容加以錄音，告訴人並提供談話錄音帶及譯文為證。經本院當
        庭播放前開談話錄音帶，被告坦承錄音內容為其聲音及談話，而前開錄音帶
        內容確與譯文記載內容相符，亦據本院當庭勘驗屬實。觀諸被告與告訴人夫
        婿何永鈞之談話內容，何永鈞問及鑽石重量之際，被告自己答稱：「二一五
        ．六啦，妳太太有寫啊！」，有前開談話錄音譯文在卷足憑。而本院函請法
        務部調查局對被告及告訴人擬定題目為測謊鑑定，被告就「渠沒有塗改系爭
        收據」問題，經測試呈情緒波動反應，研判有說謊；告訴人就「渠交給甲○○的收據有遭塗改、變造」；「系爭鑽石是渠所經營的加工廠所遺失的」問
        題，經測試均無情緒波動反應，研判未說謊等情，亦有該局九十一年九月十
        七日調科參字第Ｚ0000000000號測謊報告書在卷足憑。綜合以觀
        ，足認被告交與告訴人之水滴型鑽石即為丁○○於八十七年間交給告訴人及
        夫婿何永鈞加工，而於同年三月間在告訴人之鑽石加工廠內失竊之鑽石。且
        前開便條紙就「１／６、１粒」之部分與「２．２５」部分，明顯並非同一
        原子筆之色澤，益證前開便條紙容有事後變造之情形。
      ４被告自始至終均辯稱前開水滴型鑽石為庚○○為抵償其三十五萬元債務而交
        付，然庚○○確實未曾交付前開水滴型鑽石與被告以抵償債務乙情，業如前
        述。是被告故意掩飾前開鑽石之來源，適足啟人疑竇。且被告與告訴人相互
        熟識，被告且曾委託告訴人代為加工鑽石等飾品，極有機會得以進入告訴人
        之鑽石加工廠，被告既持有告訴人失竊之水滴型鑽石，復又能交待其真正之
        來源，即有合理之懷疑得以認定前開水滴型鑽石為被告所行竊。
（三）本案係經檢察官就被告涉嫌刑法第三百四十九條第一項之收受贓物罪嫌提起公
      訴。惟本案並無積極證據證明有「不詳姓名」之人先行竊取前開水滴型鑽石，
      或犯其他財產上之犯罪而持有前開水滴型鑽石，而被告有明知「不詳姓名」之
      人所交付之前開水滴型鑽石為來源不明之贓物，仍予收受之行為，核屬不能證
      明被告涉犯刑法第三百四十九條第一項之收受贓物罪，自應諭知被告無罪之判
      決。雖本院認為被告涉嫌於八十七年三月間，在臺中市○○路四七巷三弄八號
      告訴人丙○○之鑽石加工廠內，行竊前開水滴型鑽石。然此部分既未經檢察官
      提起公訴，本院無從於本案予以審理，應由檢察官就此部分為更詳盡之調查後
      ，為適法之處理，併此說明。
據上論斷，應依刑事訴訟法第三百零一條第一項，判決如主文。
中      華      民      國    九十一    年     十一     月    二十二    日
                              臺灣臺中地方法院刑事第三庭
                                      法  官  陳  得  利
右正本證明與原本無異。
如不服本判決，應於送達後十日內向本院提出上訴狀（須附繕本），上訴於臺灣高等
法院臺中分院。
                                      書記官
中      華      民      國    九十一    年     十一     月    二十七    日
